臺灣雲林地方法院刑事判決　　　　　　　　　　　　　八十九年度易字第八一七號
　　公　訴　人　臺灣雲林地方法院檢察署檢察官
　　被　　　告　乙○○○
　　選任辯護人　莊安田
右列被告因背信案件，經檢察官提起公訴（八十九年度偵字第一九一八號），本院判
決如左：
    主  文
乙○○○無罪。
    理  由
一、公訴意旨略以：被告乙○○○於民國八十七年四月一日接受丙○○○工程股份有
    限公司（下稱金鼎公司）聘任為金鼎公司之總工程師，負責ＦＲＰ合併處理淨化
    槽之設計，金鼎公司並於八十八年三月三十一日通過認證核准。乙○○○並與公
    司簽約，依照契約負有污水廢水及淤泥處理設備之規劃、設計及施工時之監造、
    環保機械及器材之開發、製造技術、品管之義務；並應遵守紀律，遵照金鼎公司
    頒布之工作規則、其他規章及工作指示，忠誠負責，執行職務，不得有疏忽情事
    ，否則因致金鼎公司遭受損失時，應負賠償責任之義務。嗣乙○○○並分別指派
    王志文擔任副工程師、同年五月一日委任其妻葉乃菁擔任公司之日文翻譯、葉育
    錚為副工程師、八月二十四日甲○○為電腦繪圖員。詎乙○○○竟於八十八年間
    ，與甲○○、葉乃菁、戊○○基於犯意聯絡，由王志文、甲○○、蔡育錚、戊○○分別於八十八年四月三十日、五月三十日、五月三十一日、六月十日離職，八
    十八年六月底籌組尚綠環境工程股份有限公司（下稱尚綠公司），於八十八年七
    月九日完成登記，生產與金鼎公司相同產品，尚綠公司並於八十八年七月八日向
    己○○送件聲請ＦＲＰ合併處理淨化槽許可，足生損害於金鼎公司。因認被告乙○○○涉有刑法第三百四十二條第一項之背信罪嫌。
二、按犯罪事實應依證據認定之，無證據不得推定其犯罪事實；不能證明被告犯罪者
    ，應諭知無罪之判決，刑事訴訟法第一百五十四條、第三百零一條第一項分別定
    有明文。又犯罪事實之認定，應憑真實之證據，倘證據是否真實尚欠明確，自難
    以擬制推測之方法，為其判斷之基礎；而認定犯罪事實之證據係指足以認定被告
    確有犯罪行為之積極證據而言，該項證據自須適合於被告犯罪事實之認定，始得
    採為斷罪資料，且刑事訴訟上證明之資料，無論其為直接或間接證據，均須達於
    通常一般之人均不致有所懷疑，而得確信其為真實之程度，始得據為有罪之認定
    ，若其關於被告是否犯罪之證明未能達此程度，而有合理懷疑之存在，致使無從
    形成有罪之確信，根據罪證有疑，利於被告之證據法則，即不得遽為不利被告之
    認定；採用間接證據時，必其所立之證據，在直接關係上，雖僅足以證明他項事
    實，而由此他項事實，本於推理之作用足以證明待證事實者，方為適法，不得徒
    憑主觀上之推想，將一般經驗上有利被告之其他合理情況逕予排除。（最高法院
    五十三年臺上字第六五六號、二十九年上字第三一０五號、七十六年臺上字第四
    九八六號及三十二年上字第六十七號判例參照）。又告訴人之告訴，係以使被告
    受刑事訴追為目的，是其陳述是否與事實相符，仍應調查其他證據以資審認（最
    高法院五十二年台上字第一三００號判例參照）。
三、公訴人認被告涉有上開犯行，無非係以（一）被告受聘金鼎公司擔任總工程師，
    負責ＦＲＰ合併處理淨化槽之設計，應盡力維護金鼎公司之利益，負有不得將金
    鼎公司所研發有關ＦＲＰ合併處理淨化槽之相關資料，洩漏於他人之義務。（二
    ）尚綠公司於八十八年七月九日成立，由丁○○、吳俊賢、葉乃菁為董事，甲○○為監察人，由被告之配偶葉乃菁擔任董事兼總經理，並由被告夫妻於八十八年
    六、七月間介紹至尚綠公司任職之甲○○擔任監察人及繪圖。（三）尚綠公司之
    型錄稱「尚綠公司與日本日南產業公司技術合作，由日本三十年經驗總工程師．
    ．．．．」，而被告曾任職日本日南公司，是尚綠公司雖未載明該工程師之姓名
    ，前該型錄所稱之工程師顯然是指被告乙○○○。（四）ＦＲＰ合併處理淨化槽
    設計圖之繪製，應屬專業，此由金鼎公司重金禮聘被告擔任總工程師，並與日本
    大榮產業株式會社簽立技術移轉合約後，被告乃需與日本大榮產業株式會社之數
    次傳真查詢資料，即可明白。尚綠公司之ＦＲＰ合併處理淨化槽設計圖之繪製人
    員甲○○，先稱是在原任職金鼎公司之戊○○之指導下完成繪製，繼稱是在被告
    之指導下完成設計圖之繪製，而甲○○是大同商專畢業，於金鼎公司亦只是擔任
    繪圖員，是其本身應不具繪製污水處理設計圖能力，而戊○○雖是逢甲大學環境
    科學系畢業，惟設計污水處理設計圖，應非短時間即可完成，戊○○任職金鼎公
    司時，需耗費時日，與被告合作之情下，方可完成，於任職尚綠公司後竟然只要
    短時間，即以完成，其效率實令人無法置信，且證人甲○○亦稱，其於尚綠公司
    所繪製之設計圖是由被告擔任顧問。是尚綠公司送審之ＦＲＰ污水處理槽設計，
    顯然是由被告設計繪製後，再由尚綠公司提出申請。被告既擔任金鼎公司之總工
    程師，未能善盡金鼎公司之委託，竟另行籌組與金鼎公司相同業務性質之尚綠公
    司，生產相同之產品，足生損害於金鼎公司之利益，為其論據。
四、經查：
（一）按刑法第三百四十二條第一項之背信罪，係為他人處理事務之人，意圖為自己
      或第三人不法之利益，或損害本人之利益，而違背其任務之行為，致生損害於
      本人之財產，或其他利益者，為其構成要件。是被告是否確有背信之犯行，所
      應審究者，厥為被告有無違背其對於金鼎公司應負之義務，另行籌組與金鼎公
      司相同業務性質之尚綠公司，或將金鼎公司所研發有關ＦＲＰ合併處理淨化槽
      之相關資料，洩漏予尚綠公司等情。
（二）查尚綠公司於八十八年六月二十九日經濟部核准設立登記時，董事長為丁○○
      ，董事為吳俊賢、葉乃菁，監察人為甲○○，股東為丁○○、吳俊賢、葉乃菁
      、甲○○、陳春雨、江文洲、陳金謀，有尚綠公司董事監察人名單、股東名簿
      各一份在卷可稽，另被告乙○○○亦未於該公司擔任董事或任何職務，並據證
      人戊○○及甲○○證述明確，自難認被告有何參與籌設尚綠公司之情事。至尚
      綠公司之負責人葉乃菁雖係被告之妻，然夫妻本有獨立之人格，各自於社會上
      從事不同之事業者，亦所在多有，公訴人復未能提出足資證明被告確有參與尚
      綠公司籌設之具體事證，自難僅憑被告與葉乃菁為夫妻等情，遽以推測或擬制
      之方法，推認被告應有參與籌設尚綠公司之事實。
（二）證人戊○○到庭證稱：「（問：尚綠公司污水處理設施是誰設計的？）是我設
      計的，金鼎公司的也是我設計的，當初金鼎公司向己○○聲請准許，也是我負
      責書寫相關資料」「（問：金鼎、尚綠兩家公司產品雷同，是否均由你設計？
      ）金鼎公司是由被告畫設計圖，其餘相關數據資料均由我寫的」「（問：尚綠
      公司之污水處理設施之設計圖是否你獨力完成？）是的」等語（見八十九年十
      一月十六日訊問筆錄）、「（問：你到尚綠公司任職期間被告有無提供任何技
      術或設計上的協助？）之前沒有，被告是八十九年六月到尚綠公司任職擔任總
      工程師，在他到尚綠公司任職前，他不曾提供我任何設計上或技術上的協助，
      也沒有交給我任何他任職金鼎公司的任何圖說」等語（見本院九十年十二月四
      日訊問筆錄），核與證人甲○○於本院訊問時證稱：「（問：尚綠公司的設計
      圖，是否抄襲金鼎公司的設計，或從金鼎公司帶過來的？）不是，是我們的環
      工技師戊○○設計草圖，我再用電腦繪圖完成的」「（問：你當初在繪圖時，
      是否有請教過被告？）沒有」「（問：你在尚綠公司工作時，被告有無在尚綠
      公司擔任顧問或其他工作？）沒有」等語相符（見本院九十年十二月十五日訊
      問筆錄），參以證人戊○○確係私立逢甲大學環境科學系畢業，於八十三年經
      技師考試及格，取得環境工程科技師資格，並有其所提呈之畢業證書及技師證
      書各一紙卷可參，且被告亦供稱：伊與戊○○共事三年多，伊在金鼎公司時將
      所有專業知識均教授與戊○○，戊○○具有國內環工技師資格，具有專業能力
      ，能夠獨立設計等語，則以證人戊○○個人之專業能力及其任職於金鼎公司時
      所學習之經驗，應有獨立設計上開污水處理設施之能力，是其證稱尚綠公司之
      設計圖係其個人獨立設計完成等語，應堪採信。從而，尚綠公司之設計圖既係
      證人戊○○所獨立設計完成，亦難認被告有何將金鼎公司所研發有關ＦＲＰ合
      併處理淨化槽之相關資料，洩漏予尚綠公司等情。
（三）至告訴代理人雖指稱尚綠公司之設計圖與金鼎公司之設計圖相若，然質諸證人
      蘇興宗即行政院環境保護署中部辦公室第三科技士到庭證稱：目前申請預鑄式
      建築物污水處理設施認可之廠商據統計約有九十四家，根據資料有百分之四十
      七的廠商是按照規範設計，其他部分則是自行設計等語（見本院九十一年一月
      十七日訊問筆錄），詰之證人戊○○亦到庭證稱：「（問：金鼎公司跟尚綠公
      司的兩份設計圖有何差異？）尺寸規格不同，可由偵查卷第八頁尚綠公司的設
      計圖，第九頁金鼎公司的設計圖上看出兩家公司的設計圖都不一樣，因設計的
      原理是相同的，所以資料會大同小異但產品尺寸不會相同」等語（見九十年十
      二月四日訊問筆錄），核與被告所辯：「營建署有污水處理辦法的規範，規範
      有規定容量，所以長度如增加，寬度會變窄，看起來很像，但尺寸都不一樣，
      設計原理相同，無論何公司設計，原理都一樣，設計除了尺寸不同外，其餘都
      相同.... 目前市場有七、八十家廠商在從事相同的設計」等語（見九十年十
      二月二十五日訊問筆錄）大致相符，是以目前市場上就污水處理設施依照規範
      設計之情形高達市場佔有率將近一半，且證人即尚綠公司污水處理設施原設計
      人戊○○並曾參與金鼎公司污水處理設施之設計之情形下，自難僅以金鼎公司
      與尚綠公司就污水處理設施之設計相若，遽認被告應有洩漏設計圖說之行為。
（四）另告訴代理人於本院調查時雖指稱：被告乙○○○於任職金鼎公司顧問期間，
      另擔任尚綠公司顧問，因尚綠公司之產品與伊公司產品雷同，且甲○○、丁○○於臺灣嘉義地方法院檢察署偵訊時亦稱兩家公司雷同，是因出自相同之設計
      師，另尚綠公司產品目錄上載明有日本三十年經驗之總工程師等語，因認被告
      有洩漏其職務上應保守之秘密之背信事實。惟查，證人甲○○於臺灣嘉義地方
      法院檢察署偵訊時供稱：「我們所設計的書面，並沒有完全抄襲告訴人公司，
      也有加自己的設計，而且關於污水處理設施，日本教科書也有寫，並且有圖片
      ，也沒有什麼秘密」等語（見臺灣嘉義地方法院檢察署八十八年度偵字第五九
      五０號偵查卷第八頁正面），「我沒有帶走設計圖，是我自己劃的，且處理槽
      的規格日本有六、七十家公司都一樣」等語（見臺灣嘉義地方法院檢察署八十
      八年度他字第九四四號偵查卷第十八頁背面、第十九頁正面），另證人丁○○
      於臺灣嘉義地方法院檢察署偵訊中亦供稱：「這個設計根本沒有秘密，只要有
      專業之人都可以設計，如果有抄告訴人公司資料己○○不可能會讓我們通過」
      等語（見臺灣嘉義地方法院檢察署八十八年度偵字第五九五０號偵查卷第八頁
      正面），而遍觀臺灣嘉義地方法院檢察署八十八年度偵字第五九五０號偵查全
      卷，復未見證人甲○○或丁○○有何指稱金鼎及尚綠兩家公司設計雷同係出自
      相同之設計師等語，告訴代理人指稱甲○○、丁○○曾證稱兩家公司之產品出
      自相同設計等語，應與事實不符，尚有誤會；另尚綠公司產品目錄上雖載有日
      本三十年經驗之總工程師等語，有產品目錄一紙在卷可稽，惟以現今市場各項
      產品競爭激烈之情況，公司基於推銷自家產品之目的，以文宣或各種行銷手法
      誇耀或佯稱其設計或性能之優越性，藉以博得消費者或激發客戶之購買慾望，
      亦所在多有，而具有日本三十年經驗之總工程師非僅被告乙○○○一人，是尚
      難僅以產品目錄上載有日本三十年經驗之總工程師等語，遽謂必有日本三十年
      經驗之總工程師其人之存在，且其人即係被告乙○○○，進而認定被告應有洩
      漏金鼎公司之污水處理設施之設計圖予尚綠公司之繪圖員或工程師之事實。
五、綜上所述，公訴人未能提出任何具體事證足資證明被告確有違背其對於金鼎公司
    應負之義務，另行籌組與金鼎公司相同業務性質之尚綠公司，或將金鼎公司所研
    發有關ＦＲＰ合併處理淨化槽之相關資料，洩漏予尚綠公司之情事，自難僅憑主
    觀上之推想，將一般經驗上有利於被告之其他合理情形逕予排除，遽為不利被告
    犯罪事實之認定，而認被告確有背信之犯行。此外，復查無其他積極證據足資證
    明被告確有背信之犯行，既不能證明被告犯罪，揆之上揭法條、判例之說明，自
    應為無罪判決之諭知。
據上論斷，應依刑事訴訟法第三百零一條第一項前段，判決如主文。
本案經檢察官林在培到庭執行職務。
中      華      民      國      九十一      年      二      月    八    日
                                        臺灣雲林地方法院刑事第二庭
                                            法  官  冷  明  珍
右正本證明與原本無異。
如不服本判決，應於判決送達後十日內向本院提出上訴狀( 應附繕本 )。
                                            書記官  周  麗  雲
中      華      民      國      九十一      年      二      月    八    日
